臺灣高等法院高雄分院民事判決　　　　　 94年度上字第189號
上　訴　人　己○○
訴訟代理人　張清雄律師
視為上訴人　癸○○
　　　　　　　　　　　　號
上列一人
訴訟代理人　丁○○　　住高雄縣橋頭鄉○○村○○路林厝巷6
　　　　　　　　　　　　號
視為上訴人　庚○○　　住高雄縣橋頭鄉○○村○○路金福2巷2
　　　　　　　　　　　　8號
　　　　　　甲○○　　住屏東市○○路172之2號
上列一人
訴訟代理人　丙○○　　住屏東市○○路172之2號
視為上訴人　辛○○　　住高雄縣橋頭鄉○○村○○路林厝巷2
　　　　　　　　　　　　號
　　　　　　壬○○　　住高雄縣橋頭鄉○○村○○路林厝巷4
　　　　　　　　　　　　號
　　　　　　戊○○　　住高雄縣橋頭鄉○○村○○路林厝巷8
　　　　　　　　　　　　號
　　　　　　寅○○　　住高雄縣岡山鎮○○路37號
　　　　　　財政部國有財產局台灣南區辦事處
　　　　　　即林泰源之遺產管理人
上列一人
法定代理人　子○○　　住高雄市新興區○○○路25號18樓
訴訟代理人　丑○○　　住同上址
被上訴人　　乙○○　　住高雄縣橋頭鄉○○村○○路林厝巷2
　　　　　　　　　　　　號
訴訟代理人　吳惠玲律師
複代理人　　陳惠美律師
上列當事人間請求分割共有物事件，上訴人對於民國94年10月28
日臺灣高雄地方法院93年度訴字第2643號第一審判決提起上訴，
本院於96年3 月13日言詞辯論終結，判決如下：
    主  文
原判決廢棄。
兩造共有坐落高雄縣橋頭鄉○○段第五二四地號土地分割方法如
附圖一及附表所示。
上訴人己○○、視同上訴人寅○○、甲○○、被上訴人乙○○應
分別給付視同上訴人庚○○、財政部國有財產局台灣南區辦事處
即林泰源之遺產管理人、辛○○、壬○○、癸○○、戊○○各如
方案一分配表一所示之金額。
第一、二審訴訟費用由兩造按其應有部分比例負擔。
    事實及理由
一、按分割共有物之訴為必要共同訴訟，其訴訟標的對於各共有
    人必須合一確定，本件雖僅上訴人己○○提起上訴，但其在
    原審同造之其餘被告，仍應予列為視同上訴人。又視同上訴
    人寅○○未於言詞辯論期日到場，核無民事訴訟法第386 條
    各款所列情形，爰依被上訴人之聲請，由其一造辯論而為判
    決，先此敘明。
二、被上訴人主張：系爭坐落高雄縣橋頭鄉○○段第524 地號土
    地（地目建，面積932 平方公尺，下稱系爭土地），為兩造
    按附表所示之應有部分所共有，其應有部分，被上訴人乙○
    ○十分之一、上訴人己○○三十分之三、視同上訴人寅○○
    十分之一、庚○○三十分之一、甲○○30000分之2064 、辛
    ○○30000分之32249、壬○○30000分之33804、癸○○3000
    0分之45307、戊○○二十五分之四、林泰源三十分之二（按
    原共有人林泰源業經台灣高雄地方法院以92年度亡字第14號
    民事判決宣告已於民國44年10月25日下午12時死亡，並選任
    視為上訴人財政部國有財產局台灣南區辦事處為遺產管理人
    ），而系爭土地依其使用目的，並非不能分割，且兩造並無
    不分割之特約，惟兩造對分割方案尚有異見，致無法達成分
    割協議，爰訴請依系爭土地使用現況，予以裁判分割，並請
    求判決按如附圖一所示之分割方式，並統一以每平方公尺新
    台幣（下同）2萬2,000元之價格找貼補償之方式予以分割等
    情。原審為如原判決主文第一項即如附圖一之分割方法之判
    決。其答辯聲明：上訴駁回。
三、上訴人己○○則以：伊同意分割系爭土地並按每平方公尺2
    萬2,000 元之價格統一計價補貼應有部分與實際分割取得面
    積差額之損失，然因伊現時已未住居於系爭土地，若依被上
    訴人之分割方案，伊所分割取得之面積大於其應有持分甚鉅
    ，伊因此乃必須支出高額之補償金，對伊甚為不利等語為辯
    ，其上訴聲明：甲、先位聲明部分：(一)原判決廢棄。(二)被上
    訴人與上訴人己○○及其他共有人癸○○、庚○○、甲○○
    、辛○○、壬○○、寅○○、戊○○、林泰源共有坐落高雄
    縣橋頭鄉○○段第524 地號土地准予分割。分割方法如附圖
    二所示。(三)第一、二審訴訟費用由被上訴人負擔。乙、備位
    聲明部分：(一)原判決廢棄。(二)被上訴人與上訴人己○○及其
    他共有人癸○○、庚○○、甲○○、辛○○、壬○○、寅○
    ○、戊○○、林泰源共有坐落高雄縣橋頭鄉○○段第524 地
    號土地准予分割，分割方法如附圖一所示。上訴人己○○應
    給付共有人庚○○、林泰源、辛○○、壬○○、癸○○、戊
    ○○如方案一或方案二所示之金額。(三)第一、二審訴訟費用
    由被上訴人負擔。
    另視同上訴人庚○○、辛○○、寅○○、癸○○、甲○○、
    壬○○、戊○○及財政部國有財產局台灣南區辦事處（下稱
    國財局南區辦事處）則以：均同意按如附圖一所示之面積、
    位置予以分割，惟對於分得土地之補償金額計算標準，庚○
    ○、癸○○、國財局南區辦事均同意方案一，壬○○、戊○
    ○則同意方案二，甲○○、寅○○、辛○○同意依原判決以
    每平方公尺2 萬2,000 元之價格補貼應有部分與實際分割取
    得面積差額之損失等語。
四、被上訴人主張前開系爭土地為兩造依如前述之應有部分比例
    所共有，而系爭土地地目為建地，並無無依法令或物之使用
    目的不能方割之情形且兩造亦無不為分割之約定，惟兩造迄
    仍無法達成分割之協議等情，業據其提出與所述相符之土地
    登記謄本、地籍圖謄本等件為證，並為上訴人等所不爭執並
    同意分割，自堪信為真實，則被上訴人本於系爭土地共有人
    之地位訴請裁判分割即屬有據。
五、次查，兩造對於系爭土地之分割方法各持己見，不能達成協
    議，經按法院裁判分割共有物，定其分配，應斟酌各共有人
    之利害關係，並共有物之性質、價格、利用價值及經濟效益
    決之，要以維持全體共有人之公平為標準，所定方法須以適
    當者為限。又分割共有物，以消滅共有關係為目的。法院裁
    判分割共有土地時，除因該土地內部分土地之使用目的不能
    分割（如為道路）或部分共有人仍願維持其共有關係，應就
    該部分土地不予分割或准該部分共有人成立新共有關係外，
    應將土地分配於各共有人單獨所有。（最高法院78年度台上
    字第2141 號 判決及69年度台上字第1831號判例意旨參照）
    。查系爭土地西北面臨寬約20公尺之高雄縣橋頭鄉○○路，
    西南面臨寬約2.4~2.8 公尺之林厝巷，東南面則為一寬約1.
    17公尺之小巷道，而系爭土地上已建滿地上物，面臨仕隆路
    部分為一屋齡約40年之磚造石綿瓦傳統三合院建築，三合院
    右側房屋現由被上訴人居住使用（門牌號碼：高雄縣橋頭鄉
    ○○路林厝巷2 之2 號），左側房屋屋頂改建為鐵皮屋頂，
    現由上訴人甲○○充為小吃攤店面使用，三合院中間房屋則
    為舊有祖厝現無人使用，仕隆路與林厝巷轉角處為3 間鐵皮
    屋頂之車庫，面臨林厝巷之部分依序為上訴人辛○○、己○
    ○、壬○○、癸○○、戊○○所有之2 至3 樓之磚造樓房（
    門牌號碼依序為高雄縣橋頭鄉○○路林厝巷2 、3 、4 、6
    、8 號，屋齡均約40年），上訴人辛○○房屋後方為一空地
    ，現由被上訴人搭建棚架使用，上訴人己○○、壬○○、癸
    ○○、戊○○房屋後方則為屋齡40多年之磚造石綿瓦平房，
    現無人居住使用等情，業經原審會同高雄縣岡山地政事務所
    人員到場勘查及測量屬實，有勘驗筆錄、複丈成果圖及現場
    照片等件附卷可憑。而上訴人己○○及視同上訴人癸○○、
    庚○○、甲○○、辛○○、壬○○、寅○○、戊○○、國財
    局南區辦事處即林泰源之遺產管理人均同意按系爭土地上現
    有建物之使用狀況予以分割，上訴人己○○雖先位聲明主張
    依附圖二所示之方式予以分割，惟該分割方案將使被上訴人
    所分割取得之土地變成前寬4.7 公尺，後寬5.7 公尺，長約
    20.9公尺之狹長梯型土地而不利其日後建築使用，且該附圖
    二所示之編號18號之土地，自共有後即早已為上訴人己○○
    占有使用迄今，為其所自陳，如分予被上訴人將增加分得面
    積，亦需付出補償，上訴人己○○以此不利益轉嫁他人，自
    非公允之道，尚非適之分割方法。至附圖一所示之分割方式
    ，較符合系爭土地共有人之使用現況，且各共有人分割所得
    之土地均較為完整方正並有利於其等日後使用，此並為大多
    數共有人所同意，權衡兩造之意願及土地利用之最大效益，
    及上訴人己○○上訴聲明亦備位請求願依附圖一之分割方法
    分割，堪認被上訴人所主張按附圖一之方法分割，較為適宜
    ，且符合於兩造之利益。
六、再按「以原物為分配時，如共有人中，有不能按其應有部分
    受分配者，得以金錢補償之，為民法第824 條第3 項所明定
    。又共有物之原物分割而應以金錢為補償者，倘分得價值較
    高及分得價值較低之共有人均為多數時，該每一分得價值較
    高之共有人即應就其補償金額對於分得價值較低之共有人全
    體為補償，並依各該短少部分之比例，定其給付金額，方符
    共有物原物分割為共有物應有部分互相移轉之本旨（最高法
    院85年台上字第2676號判例意旨參照）。查如附圖一所示分
    割後之土地，除被上訴人與視同上訴人寅○○分得面積均符
    合其應有部分而無增減外，視同上訴人庚○○、林泰源（即
    國財局南區辦事處）、辛○○、癸○○、戊○○依其應有部
    分之比例所應分得之土地面積均各有如附表所載增加、短少
    之情形，此為依原物之占有使用現狀分割經斟酌再三所不能
    避免者，而縱分割取得土地並未增減，但其土地價值亦可能
    因位置不同而異，依上開說明，自應由分得價值較高之共有
    人，就其補償金額對於分得價值較低之共有人全體為補償，
    並依各該短少部分之比例，定其給付金額，始為公允。被上
    訴人及視同上訴人甲○○、辛○○、寅○○雖均表示就系爭
    土地兩造在原審已同意統一以每平方公尺22,000元之價格補
    貼應有部分與實際分割取得面積差額之損失云云（見原審卷
    第120~ 121頁），惟僅按分割取得面積與應有部分面積之差
    額為計算基準，對於分得土地之位置即面臨道路（仕隆路）
    或巷道（林厝巷）之大小、面寬、長短等所引致土地價值差
    異之因素卻未予考量，顯不公平，是僅依該項價格補貼之合
    意計算補償，並非適當。本件經上訴人己○○聲請就附圖一
    分割之土地送請鑑定其價值，為視同上訴人壬○○、戊○○
    、癸○○所同意後，經本院函囑華淵鑑價股份有限公司鑑定
    結果，其分割取得之各筆土地價值及增減差額如方案一「明
    細表一」所載，而分得價值較高土地之寅○○、甲○○、乙
    ○○、己○○等4 人應分別給付之補償金額則如方案一「分
    配表一」所載，此項鑑定係就各筆土地面臨寬度不同之道路
    或巷道，及臨街深度不同而為審酌，有該鑑定報告書附卷可
    憑；且方案一就戊○○分得之編號23、24、25部分合一審酌
    ，該編號25號土地目前雖為空地，但係戊○○單獨使用，並
    非公共巷道，是分割後亦可與編號23、24合併使用，並不減
    損其價值，自以方案一為可採。視同上訴人戊○○辯稱該編
    號25號土地地下現為水溝，不應合併鑑價，應以鑑定報告所
    附方案二為準云云，並無可採。則依上開說明，上訴人庚○
    ○、林泰源、辛○○、壬○○、癸○○、戊○○所受分配土
    地較低價值，自應由取得價值較高土地之共有人即上訴人己
    ○○、視同上訴人寅○○、甲○○、被上訴人乙○○等4 人
    依各該差額以金錢補償如方案一「分配表一」所載。
七、綜據上述，被上訴人本於系爭土地共有之法律關係，請求判
    決分割為有理由，應予准許。原審判命分割之方法，尚有未
    洽。上訴意旨指摘原判決不當，求予廢棄改判，應認為有理
    由。自應由本院予以廢棄改判，如主文第二項第三項所示。
八、據上論結，本件上訴為有理由，依民事訴訟法第463 條、第
    385 條第1 項前段、第450 條、第80條之1 、第85條第1 項
    但書，判決如主文。
中　　華　　民　　國　　96　　年　　3 　　月　　27　　日
                            民事第一庭
                                審判長法官  黃金石
                                法      官  林紀元
                                法      官  林健彥
以上正本證明與原本無異。
如對本判決上訴，須於判決送達後20日內向本院提出上訴狀，其
未表明上訴理由者，應於上訴後20日內向本院提出上訴理由書（
均須按他造當事人之人數附繕本）。上訴時應提出委任律師或具
有律師資格之人之委任狀，並依附註條文規定辦理。
中　　華　　民　　國　　96　　年　　3 　　月　　27　　日
                                書  記  官  張宗芳
附註：
民事訴訟法第466 條之1 ：
對於第二審判決上訴，上訴人應委任律師為訴訟代理人，但上訴
人或其法定代理人具有律師資格者，不在此限。
上訴人之配偶、三親等內之血親、二親等內之姻親，或上訴人為
法人、中央或地方機關時，其所屬專任人員具有律師資格並經法
院認適當者，亦得為第三審訴訟代理人。
第1 項但書及第2 項情形，應於提起上訴或委任時釋明之。
